【裁判字號】    98,保險,98
【裁判日期】    990129
【裁判案由】    返還保險費
【裁判全文】
臺灣臺中地方法院民事判決  98年度保險字第98號
原      告  丁○○
訴訟代理人  謝秉錡  律師
被      告  新光人壽保險股份有限公司
法定代理人  乙○○
訴訟代理人  己○○
被      告  丙○○
上當事人間返還保險費事件，本院於99年1月12日言詞辯論終結
，判決如下：
    主      文
被告應連帶給付原告新台幣捌拾捌萬元，及被告丙○○自民國九
十八年十一月二十二日起，被告新光人壽保險股份有限公司自民
國九十八年十一月十二日起，均至清償日止，按年息百分之五計
算之利息。
訴訟費用新台幣玖仟伍百捌拾元由被告連帶負擔。
本判決於原告以新台幣貳拾玖萬元供擔保後，得假執行。但被告
新光人壽保險股份有限公司以新台幣捌拾捌萬元為原告供擔保後
，得免為假執行。
    事實及理由
壹、兩造之聲明：
  一、原告：如主文所示，並陳明願供擔保，請准宣告假執行。
  二、被告丙○○未為任何聲明。被告新光人壽保險股份有限公
      司（下稱新光公司）聲明稱：(一)原告之訴及假執行之聲請
      均駁回。(二)訴訟費用由原告負擔。(三)如受不利之判決，願
      供擔保，請准宣告免為假執行。
貳、原告起訴主張：被告丙○○係臺中市○○路○段465號10樓被
    告新光公司中義收費通訊處之組長，負責對外招攬保險業務
    。原告曾於民國96年5月16日經被告丙○○招攬而向被告新
    光公司承購「新光人壽金得意變額萬能壽險」（下稱金得意
    壽險，保險單號碼QBOBPB63號）。96年底，被告丙○○聲稱
    投資被告新光公司之「金萬利投資方案」投資險可高額獲利
    ，惟該險種須於97年2月19日前申辦並繳納保險費始得享有
    優惠，進而建議原告投資90至100萬元，因原告之存款不足
    支應，被告丙○○鼓吹原告以「金得意壽險」保單向被告新
    光公司借款繳納，原告遂同意質借90萬元，惟與被告丙○○
    簽立「金萬利投資方案」要保申請書當日，原告尚未取得保
    單借款，被告丙○○聲稱倘有存款可先匯交部份保險費，原
    告不疑有他，遂於97年1月31日開立太平市農會30萬元之取
    款憑條交由被告丙○○提領。同年2月1日，被告新光公司將
    保單借款之90萬元匯入原告之帳戶，原告請被告丙○○收取
    不足之保費，當時被告丙○○稱可退佣2萬元，故僅須繳付
    58萬元，原告遂於同日開立面額58萬元、付款人太平市農會
    之支票一紙交被告丙○○兌領，詎其後原告一直未收到保險
    單或被告新光公司寄來之投資訊息，經查亦無原告投保金萬
    利投資方案之資料，原告始知受騙，被告丙○○復於97年3
    月10日匆匆離職。被告丙○○之行為，顯係不法行為而侵害
    原告之財產權，且其受雇於被告新光公司，上開行為與執行
    職務有關，被告新光公司亦應連帶負責。爰依侵權行為損害
    賠償請求權，請求判決如聲明所示。
參、被告丙○○未於言詞辯論期日到場，亦未提出書狀作任何聲
    明或陳述。被告新光公司則以：原告無法證明確曾投保「金
    萬利投資方案」宣傳單所推銷之保險，被告公司亦無原告投
    保之紀錄；原告如確欲以「金得意壽險」保單借款給付「金
    萬利投資方案」保險之保費，當無於被告公司借款撥付前之
    97年1月31日先行支付30萬元，再於保單借款撥付日（97年2
    月1日）支付58萬元予被告丙○○之理，且此二筆款項與原
    告保單借款之金額不符，與原告自稱之「金萬利投資方案」
    保費數額亦不相符，此外，縱使原告投保可使被告丙○○獲
    取佣金，但佣金須原告繳付足額之保費，並經被告公司同意
    承保後，被告丙○○始有取得之可能，如被告丙○○確有不
    法所有之意圖，又怎會主動要求減付2萬元之佣金？況依原
    告所稱應繳保費為90萬元，佣金亦不足2萬元，除非原告應
    繳之保費遠多於90萬元，由此足見原告付予被告丙○○之款
    項並非出於繳付保費之目的；又原告並未舉證證明為繳納保
    費而交付款項予被告丙○○，縱原告因私人金錢往來關係將
    上開款項交付被告丙○○而遭侵占，亦非屬被告丙○○執行
    受僱人職務所為侵權行為，被告公司無須連帶負賠償之責等
    語，資為抗辯。
肆、經查：
  一、本件被告丙○○未於言詞辯論期日到場，核無民事訴訟法
      第386條各款所列情形，爰依原告之聲請，由其一造辯論
      而為判決。
  二、原告主張：被告丙○○係被告新光公司義收費通訊處之組
      長，負責對外招攬保險業務，原告於97年1月31日交付被
      告丙○○30萬元之取款憑條、翌日（2月1日），原告再交
      付面額58萬元之支票，均由被告丙○○兌領現金，及兩造
      間未成立「金萬利投資方案」保單之保險契約關係等各節
      ，均為被告新光公司所不爭，並有原告所提出之取款憑條
      、支票影本在卷可稽，自屬真實可信。兩造所爭執者，為
      被告丙○○是否以招攬被告公司之保險之名義而向原告收
      取上開款項，及被告丙○○之行為是否屬於受僱人執行業
      務之行為。
  三、被告丙○○確因挪用公款，向保戶收取金錢而未繳回公司
      ，而自被告新光公司離職，且原告於被告丙○○離職之後
      ，曾向證人即被告新光公司中義收費處之經理戊○○投訴
      交付保費拿不到保單等各節，已據證人戊○○於本院結證
      稱：「（被告丙○○出了什麼事自公司離職？）丙○○挪
      用公款，因她保戶收了錢沒有繳回公司就跑路了」、「有
      （指原告有投訴），在丙○○出事之後，原告有向我投訴
      ，投訴的內容是說向我說她向被告新光人壽股份有限公司
      保單質借來的購買澳幣的保單，結果錢交給丙○○後，她
      拿不到保單，大概是在97年的4、5月投訴，確實的時間我
      記不清楚」、「她（指原告）投訴時向我說她借那些錢是
      要來投資澳幣保單，就是被告新光人壽股份有限公司的金
      萬利投資專案」等語在卷；且被告丙○○曾於97年1月底
      向原告招攬「金萬利投資方案」，並由原告簽要保申請書
      ，且交付提款條與被告丙○○提領現款，並據證人甲○○
      證稱：「是的，在97年初，在我家台中縣太平巿光興路
      1377巷18號簽的，保單我只知是金萬利，我知道她是向原
      告招纜的，當時原告簽了金萬利投資的保單（按應係要保
      申請書之誤），保單詳細內容丙○○是直接向原告講的」
      、「丙○○向原告招攬，原告直接用保單質借九十萬元，
      再將該九十萬拿去投資新保單，但丙○○沒有將新保單交
      給原告，另原告有交付支票三十萬給丙○○去農會兌現」
      、「丙○○要求的，是在招攬金萬利投資簽約（按應係簽
      署要保申請書之誤）後隔天交付的，丙○○常常去我家，
      是應丙○○要求先交付三十萬給她」等語，綜合證人戊○○、甲○○上開所證、被告丙○○領取金錢之情形、及原
      告所提出之報案記錄，已足證明原告交付前記金額，確係
      為向被告新光公司購買「金萬利投資方案」保單。雖原告
      與被告新光公司對於其間未因而成立保險契約關係一事並
      無爭執，惟此正係被告丙○○執行被告新光公司招攬保險
      業務時對原告施以詐術之所產生之法律效果，由此並不足
      以反推被告丙○○並未對原告招攬「金萬利投資方案」保
      險；再原告提起本件之訴審理時已在98年11月之後，距原
      告將金錢交付被告丙○○之時間點已有將近二年之久，且
      保險契約結合其他投資商業之契約內容甚為複雜，即使注
      意傾聽亦難期完全理解，證人戊○○、甲○○於本院審理
      中分別對於原告提出申訴之時間、保單內容為何、保單借
      款是否交付、交付現金之確切時間點為何等細節，記憶未
      盡翔實，以致陳述略有差異，甚至遺忘、不解，核均屬人
      記憶、理解陳述能力之常態，不足以即指為證人戊○○、
      甲○○所證各節均不足採，或不足以證明原告係為因被告
      丙○○招攬「金萬利投資方案」而交付金錢。另被保險人
      簽署要保申請書後交付保險業務員帶回公司審核，作為保
      險契約書之附件，而未留存要保申請書屬常見之事，保險
      業務員為求業績而逕自對被保險人承諾高額之退佣、被保
      險人與保險業務員熟識，因信任關係而提前交付保費，且
      未取得收據或其他憑證，亦係可能之事，尚難以原告所陳
      交付之88萬元與自稱之投保金額不符，即認原告之主張係
      屬不實。另保險契約之內容繁複，要保人常須信賴保險業
      務員之解釋而交付金錢亦屬常情，亦難以原告交付之金額
      未達傳單上記載之「最低申購額度單筆最低100萬元，或
      原告係分次給付，或原告交付之金錢係在保單借款撥付之
      前，即認為原告之主張不實。被告新光公司主張原告交付
      之88萬元係原告與被告丙○○間私人之債權債務關係云云
      ，復未據被告新光公司舉證以實其說，自非可採。
  四、按因故意或過失，不法侵害他人之權利者，負損害賠償責
      任。故意以背於善良風俗之方法，加損害於他人者亦同。
      違反保護他人之法律，致生損害於他人者，負賠償責任。
      但能證明其行為無過失者，不在此限，民法第184條定有
      明文。又同法第188條第1項前段規定：受僱人因執行職務
      ，不法侵害他人之權利者，由僱用人與行為人連帶負損害
      賠償責任。被告丙○○聲稱投資被告新光公司之「金萬利
      投資方案」投資險可高額獲利，而招攬原告參加該保險，
      並因而給付88萬元，惟事後並未將保費交與被告新光公司
      ，至原告與被告新光公司並未成立保險契約之關係。被告
      丙○○之上開行為，自係故意以背於善良風俗之方法加損
      害於原告之財產利益，原告依侵權行為損害賠償請求權，
      請求被告丙○○賠償損害，核屬正當。被告新光公司主張
      無須負僱用人之連帶賠償責任，係以前述金錢交付係原告
      與被告丙○○間私人金錢之往來，與被告丙○○之職務無
      關，惟不足採信，已如前述，原告請求被告連帶負損害賠
      償責任，亦屬有據。
  五、訴訟費用計原告所繳納之第一審裁判費9,580元，由敗訴
      之被告連帶負擔。
  六、從而，原告依侵權行為損害賠償請求權，請求被告連帶給
      付原告88萬元，及均自起訴狀繕本送達被告之翌日（被告
      丙○○為98年11月22日，被告新光公司自98年11月12日）
      起，均至清償日止，按年息5%計算之利息，核屬有據，應
      予准許。原告及被告新光公司分別陳明願供擔保，聲請宣
      告假執行或免為假執行，核無不合，爰酌定相當擔保金額
      併予准許之。
伍、結論：原告之訴為有理由，依民事訴訟法第385條第1項前段
    、第85條第2項，第390條第2項、第392條第2項，判決如主
    文。
中    華    民    國    99    年    1     月    29    日
                  民事第二庭    法  官  王銘
正本係照原本作成。
如對本判決上訴，須於判決送達後20日內向本院提出上訴狀。
中    華    民    國    99    年    1     月    29    日
                                書記官  廖春玉

司法院資訊處製作；財團法人民間司法改革基金會備份。
